臺灣高等法院臺南分院刑事判決　　　　　九十一年度重上更(五)字第八二號　　　潛
　　　上　訴　人
　　　即　被　告　乙　○　○
　　　選任辯護人　林　瑞　成
右上訴人因違反貪污治罪條例案件，不服臺灣臺南地方法院八十五年度訴字第一二二
八號中華民國八十七年二月二十七日第一審判決（起訴案號：臺灣臺南地方法院檢察
署八十四年度偵字第五一三四號），提起上訴，經判決後，由最高法院第五次發回更
審，本院判決如左：
      主      文
原判決撤銷。
乙○○無罪。
      理      由
一、公訴意旨略以：乙○○於民國（下同）八十二年七、八月至八十三年八月一日間
    ，係台南市政府環保局清潔隊第五區代理隊長，對所屬清潔隊垃圾車每日運送垃
    圾之路線有監督之責，為依據法令從事公務之人員，因故知悉甲○○欲在台南市
    安南區新垃圾場附近開設賜龍環保工程公司（以下簡稱賜龍公司），從事垃圾資
    源回收，即邀同該分隊司機陳宗正主動向甲○○表示，其現在第五分隊代理分隊
    ，已在當地買妥土地，如讓其入股並定期分紅利，其即可要求分隊共計二十餘部
    清潔車於每日前往城西垃圾場傾倒垃圾前，至該公司停靠讓甲○○從清潔車收取
    可回收之垃圾販賣，甲○○為避免日後困擾，雖未同意乙○○合夥之要求，惟答
    應每月致贈新台幣（下同）一萬五千元予乙○○，做為乙○○要求所屬第五區隊
    清潔車於每日前往垃圾場傾倒垃圾前，先將可回收之垃圾販賣載至該公司販售之
    代價。其後甲○○即於同年七月中旬將二張面額一萬六千元（因甲○○認一萬五
    千元之閩南語不好聽，自動提高為一萬六千元）之土地銀行北台南分行支票交予
    乙○○之姪女（亦任職於第五區隊）轉交乙○○，至同年八月一日乙○○就任長
    安里里長卸下清潔隊第五區代理隊長，甲○○懼於乙○○在第五區隊之權勢，仍
    按月支付乙○○一萬六千元，至八十四年四月止，乙○○共計向甲○○收取十四
    萬三千元。案經法務部調查局台南縣調查站移送，因認被告乙○○涉有貪污治罪
    條例第五條第二款之公務員利用職務上之機會，詐取財物罪嫌。
二、公訴人認上訴人即被告乙○○犯有前揭罪嫌，無非以告發人甲○○指訴、證人陳
    宗正於調查站證詞、及甲○○簽發被告提示之支票二紙為所憑論據。訊據被告坦
    承有收受甲○○所持交其姪女轉交之一萬六千元支票兌領等事，惟堅詞否認有公
    務員利用職務上之機會，詐取財物犯行，辯稱：伊與陳宗正向李千金租得台南市
    安南區○○段四二七－八號土地，伊出資五、六十萬元填土後，將其中三分之二
    土地面積四百五十坪轉租予甲○○開設『賜龍公司』，甲○○除負擔該租金外，
    每月另付伊與陳宗正共三萬元之轉租權利金，並非以收取該款充供其容許垃圾車
    ，每日前往城西里垃圾場傾倒垃圾前，先至『賜龍公司』停靠，讓甲○○從垃圾
    車收取可回收資源販賣之代價，甲○○因被人檢舉製造髒亂，以為伊檢舉，才會
    告發伊云云。茲本件須審究之爭點，在於甲○○按月支付之一萬六千元是否為支
    付被告轉讓土地之權利金，抑係被告利用公務員職務行為要求所屬清潔車至甲○
    ○開設之賜龍公司卸貨之代價，以詐財或收受賄賂。
三、按犯罪事實應依證據認定之，無證據不得推定其犯罪事實，刑事訴訟法第一百五
    十四條定有明文。惟告訴人之告訴，係以使被告受刑事訴追為目的，是其陳述是
    否與事實相符，仍應調查其他證據，以資審認；必告訴人之指訴，須無瑕疵可指
    ，且就其他方面調查，又與事實相符，始足採為認定犯罪事實之憑證。此之所謂
    證據，係指積極之證據而言，故如無確切之積極證據，足以證明被告之犯罪事實
    ，即令被告不能為有利之反證，亦不能遽論以罪刑。亦即認定不利於被告之事實
    ，須依積極證據，苟積極證據不足為不利於被告事實之認定時，即應為有利於被
    告之認定，更不必有何有利之證據（最高法院三十年上字第八一六號、五十二年
    度台上字第一三○○號、七十年台上字第三八一號等判例參照）。
四、經查：
(一)被告辯護人具狀辯稱：本件於鈞院八十九年度重上更三字第三五六號判決後，判
    決正本於八十九年十二月二十八日送達臺灣高等法院臺南分院檢察署，檢察官上
    訴期間應至九十年一月七日止，惟檢察官遲至九十年一月十四日始提起上訴，應
    已逾上訴期間，則上開判決應已確定，已發生形式及實質的確定力，以後任何法
    院均不得予撤銷改判云云（見九十一年三月十八日刑事辯護狀，本院上更五卷第
    六十九頁）。卷查本院八十九年度重上更三字第三五六號判決正本，係於九十年
    一月四日經本院法警馮惠嫻送達於檢察官於當日即九十年一月四日收受，有卷附
    本院送達證書在卷可參（見本院上更三卷第一六四頁），至該送達證書旁註有「
    ８９１２１８」字樣，係本院利用電腦列印該送達證書之日期，非為本院送達判
    決正本於檢察官收受之日期，是檢察官上訴期間，應於九十年一月四日收受後之
    翌日起算，上訴期間十日至九十年一月十四日始期滿，該十四日適逢星期日再延
    一日，檢察官於九十年一月十五日提起上訴，有檢察官上訴書足憑（見最高法院
    台上第六○四一號卷第四頁），則上訴期間尚未逾期，其對本院八十九年度重上
    更三字第三五六號案提起上訴，則屬合法。被告辯護人認檢察官上訴逾期，主張
    ：最高法院發回前雖未注意及此，因上開判決既已發生判決確定之拘束力，最高
    法院仍應受此拘束，不得再予撤銷原判決發回更審，蓋此涉及訴訟制度之公益事
    項，不論被告有無異議，其程序之重大瑕疵，無從由以後最高法院之判決，予以
    治癒等詞，顯屬誤解，尚難作為憑據，合先敘明。
(二)告發人甲○○於法務部調查局台南縣調查站八十四年四月十七日訊問時，先指稱
    ：「八十三年四、五月間某日，乙○○與陳宗正到我家中，鄭某向我表示，伊與
    陳宗正覓妥陳某岳母李千金之土地，欲在其上經營餐廳及垃圾資源回收工廠，因
    他們知道我正在找地開設垃圾回收工廠，遂邀我在李千金之土地上經營，並讓伊
    等入股，我知道鄭某此舉係藉入股為名向我收取紅包，即向鄭某表示，合夥生意
    不好算帳，且伊等既尚未向李千金承租土地，乾脆由我向李女承租該土地三分之
    二開設垃圾回收工廠，三分之一由鄭、陳二人經營餐廳。另由我支付伊二人每月
    三萬元平分，但其後我認為伊二人每人分得一萬五千元不好聽，故自八十三年七
    月起，即支付伊等每人一萬六千元」（見台南調查站卷第七頁反面），後指稱：
    「因當時乙○○係清潔隊第五區隊代理隊長，有權管理清潔隊員及清潔車，為避
    免鄭某利用職權禁止清潔車開至我工廠停靠販賣可回收垃圾給我，我祇得同意每
    月支付一萬六千元給鄭某，並獲鄭某同意要求伊所屬清潔隊員將垃圾車上可回收
    之垃圾載至我公司販賣，我支付給陳宗正每月一萬六千元則純粹因為我得以向李
    千金租地，都是陳宗正居間介紹，所以必須支付陳某介紹費，因當時我現金不足
    ，乃以分期付款方式付款，為期一年，每月支付一萬六千元；我是直接向李千金
    承租土地取得使用權，乙○○沒有居間介紹我向李千金承租土地，我同意每月支
    付一萬六千元作為乙○○要求所屬清潔車至我公司卸貨販賣」（見台南調查站卷
    第八頁），對於按月支付之一萬六千元，是否為支付被告轉讓土地之權利金，抑
    係作為被告要求所屬清潔車至甲○○開設之賜龍公司卸貨之代價，先後不一，先
    指稱支付被告轉讓土地之權利金，後指稱作為被告要求所屬清潔車至甲○○開設
    之賜龍公司卸貨之代價。於八十四年五月二十五日偵查中先指稱：「當時乙○○
    是第五分隊分隊長（按：應係第五區代理隊長），會拉些收集垃圾車之垃圾賣給
    我」（見偵查卷第三十一頁正反面），後指稱：「我本身是做廢棄物收集已二十
    多年了，有朋友介紹他二位來找我，他們本來是要找我合夥的，我不想與之合夥
    ，我是說給他們三萬二千元之權利金，因他們可以利用權利可以租到便宜之地，
    才給他們權利金」（見偵查卷第三十一頁反面）；於八十四年六月十七日偵查中
    先指稱：「本來當初他二人要經營，後來他給我做，一萬六千元是給他（指被告
    ）之權利金，一個月付一次」（見偵查卷第九十五頁反面），後指稱：「調查局
    約談我之後，乙○○與陳宗正來找我說應是權利金，不是介紹費」、「（乙○○
    有否告訴你，他會找第五分隊之垃圾車來你那賣資源回收物？）有的，當有這麼
    說，我才會一萬六千元給他」、「（為何陳宗正也要給他一萬六千元？），租金
    很便宜，是利用他之關係，才給他錢的」、「我在調查局那裡說乙○○要叫垃圾
    車來我那賣垃圾資源回收物，我才給他一萬六千元，原先是講這樣沒錯，但調查
    站找我之後，他叫我說是讓渡給我之權利金」（見偵查卷第九十五頁反面至第九
    十六頁反面），對於按月支付被告之一萬六千元之用途，亦指訴不一。該八十四
    年六月十七日偵查中，檢察官再質問：「你給乙○○的錢是權利金或是介紹費？
    」答稱：「乙○○與陳宗正來找我說，應是權利金，不是介紹費」（見偵查卷九
    十五頁反面）。於原審指稱：「我認識他（指被告），很早以前就認識，約七十
    二年左右，後來未再聯絡。最近我成立環保公司，八十三年五月間再接觸的，資
    源回收公司（賜龍公司）有登記負責人為我太太，股東共有四人，乙○○有跟我
    講合夥事情，我講買賣均是小錢很難記帳，就由我來作好了，一個月給一萬五千
    元，後來改為一萬六千元，這是轉租金，我在調查局講是紅利，乙○○，後講這
    是轉租金並不是紅利，．．」（見一審卷第五十六頁）；於本院前後審指稱：「
    （是如何承租？）是乙○○及陳宗正他們二人說要與我合夥做資源回收，而土地
    有四、五百坪是一塊空地，後來是認為我自己做，我付轉租金給陳宗正、乙○○
    比較好作帳，也不會煩。」、「（給乙○○、陳宗正各一萬六千元是何錢？）是
    本來合夥，我說我自己做付給他們二人各一萬六千元，是土地給我使用，我要回
    饋他們的，是他們替我找土地給我使用，我給他的回饋。」、「（你如何與被告
    認識？）是黃金山介紹的，當時知道其是清潔隊的，他就找我談，但我當時沒有
    答應他，因賜龍公司那時還沒成立，後來成立，本來付租金一萬三千元，後來給
    一萬六千元，因他地租我較便宜，所以三千元是給被告之轉租較便宜之好處。」
    （見本院上更二卷第七十一頁正反面、第七十二頁反面、上更五卷第九十四頁）
    ，則均指訴按月支付之一萬六千元，是為支付被告轉讓土地之權利金，而未提及
    作為被告要求所屬清潔車至甲○○開設之賜龍公司卸貨之代價。告發人甲○○於
    調查站、偵查中、原審、本院前後審，均一致指訴按月支付被告之一萬六千元，
    是為支付被告轉讓土地之權利金，縱於調查站、偵查中另指訴被告要求所屬清潔
    車至其開設之賜龍公司卸貨之代價，因甲○○於調查站、偵查中、原審、本院前
    後審指訴按月支付被告之一萬六千元，較為一致，是應以甲○○指訴作為支付被
    告轉讓土地之權利金，宜可採信。公訴人採信告發人甲○○於調查站、偵查中之
    指訴，認甲○○每月致贈一萬六千元予被告，係作為被告要求所屬清潔車至甲○
    ○開設之賜龍公司卸貨之代價，而甲○○於調查站、偵查中之指訴，依上所述，
    既反覆不一，一方面指訴係支付被告轉讓土地之權利金，另方面指訴係作為被告
    要求所屬清潔車至其開設之賜龍公司卸貨之代價，存有瑕疵，自難認被告有要求
    所屬清潔車至甲○○開設之賜龍公司卸貨之代價行為，作為被告不利之證據。
(三)據土地之地主李千金證稱：「（土地）原先確係要全部租予陳宗正使用，但其後
    不知何故，陳宗正將三分之二土地代我放租予甲○○開環保公司，另三分之一土
    地由陳宗正與乙○○開餐廳」、「我女婿陳宗正與一個朋友說要租地做估（舊）
    物商，是我女婿與那做里長之朋友（指被告）一起租的」（見偵查卷第二十、一
    ○二頁反面），被告之合夥人陳宗正稱：「（舊貨生意何人在做？）現是由甲○
    ○在經營，本來我與乙○○二人要做，我們租土地，是我向我岳母租第一年二十
    萬元，第二年廿四萬元，三至五年廿七萬元」、「（你們讓予甲○○何權利？）
    甲○○說要自己做，每月給三萬元讓我倆平分，但他開三萬二，但他是每人給我
    們一萬六千元」（見偵查卷第十七頁），「（既然你與乙○○租地給甲○○，為
    何契約書上沒有乙○○的名義？）我也不知要填寫他之名字」、「（甲○○租你
    們那塊地，租金多少？）三萬元，交給我們，但他是一人給我們一萬六千元，是
    權利金非租金」、「（權利金與租金有何不同？）因他租金要付給我丈母娘，本
    來我們要經營廢棄物收集，他自己做，所以給我們權利金」（見偵查卷第三十一
    頁），「（你既與乙○○合租你岳母的土地，而租金是何時給付？）八十三年六
    月份給的，我與乙○○共給付六萬五千元現金，是我交給我岳母」（見偵查卷第
    一一五頁），介紹予甲○○之證人黃金山證稱：「去（八十三）年年底或今年年
    初介紹（乙○○與甲○○認識）的，乙○○告訴我，他與陳宗正在濱海公路那租
    塊地要做估（舊）物商，我與他講你對這行生意外行，我有位朋友在做估物商，
    第一次我帶乙○○去找甲○○的，乙○○本要與他合夥，甲○○說合夥錢不好算
    ，才讓甲○○做」（見偵查卷第一二五頁反面），甲○○於偵查中承認「（乙○
    ○有否去租那地？）應該是有的，有聽他們說要合夥」（見偵查卷第九十六頁）
    ，復據證人鄭國雄證稱：「甲○○向我講土地是向陳宗正及乙○○租的，每月租
    金三萬元，租期多久，我不清楚。」（見一審卷第三十八頁反面）、證人許旺朝
    證稱：「在甲○○處有聽到其他司機講土地是甲○○向乙○○及陳宗正租的，租
    金為二、三萬元，但不知是何司機講的，時隔已久忘了。」（見一審卷第七十七
    頁）、證人鄭枝厚、鄭朝幸、鄭博仁均證稱：八十三年間，有至系爭土地所蓋餐
    廳施工，是乙○○和陳宗正二人請去做的，工程款是乙○○付的云云，鄭枝厚、
    鄭博仁並證稱：為甲○○蓋廠房云云。鄭枝厚證稱：有聽說過是甲○○向乙○○
    、陳宗正承租來的云云（見本院上更一卷第一一二至一一三頁）、證人李合漲證
    稱：「乙○○是我們環保局同事，來與我和乙○○和外號仙女的女人三人要做古
    物商，後來因我們較外行，乙○○、陳宗正說輝仔要做，就讓給甲○○了，權利
    金是每月三萬，開餐廳因我也是外行所以也沒做了。」（見本院上更一卷第一一
    三頁反面）、證人郭聰敏證稱：「八十三年時，我任城北里里長，李千金的這塊
    地在填土，陳宗正來我家泡茶，我問他這塊地填土作何用途，他說租來做餐廳，
    我要求入股，他說他和乙○○已合夥了，後來賜龍公司也在蓋了，我有問陳宗正
    說要做什麼，陳宗正說甲○○租來做古物商，我知道甲○○他較內行。」（見本
    院上更卷第一一三頁反面、第一一四頁），足證甲○○開設之賜龍公司用地，原
    係被告與陳宗正向陳宗正之岳母李千金租來經營餐廳及廢棄物回收工廠，因被告
    與陳宗正對經營廢棄物回收不熟悉，其中之三分之三分之二土地，經黃金山介紹
    轉由甲○○承租經營賜龍公司，而由甲○○按月交付予被告與陳宗正三萬二千元
    ，其中一半一萬六千元分給陳宗正，一半一萬六千元分給被告，是甲○○按月支
    付被告之一萬六千元，應係支付被告轉讓土地之權利金無疑。至甲○○於台南調
    查站提出之租賃契約書，雖僅載明立契約人為陳宗正與甲○○二人（見台南調查
    站第十至十四頁），陳宗正於偵查中則不否認與被告共同出租地予甲○○，檢察
    官詢問：「既你與乙○○租地予甲○○，為何契約書上沒有乙○○名義？」答：
    「我也不知要填寫他之名字。」（見偵查卷第三十頁反面、第三十一頁），且按
    社會上恆有由一人代表出租人或承租人之習慣，況且當時被告正準備參選里長，
    為避免分心，由其授權陳宗正與甲○○訂約，亦屬常情，尚難否認被告為轉租人
    之一。故被告辯稱：該一萬六千元乃轉租土地之權利金等語，尚與事實相符，堪
    以憑採。陳宗正曾於台南縣調查站證稱：「當天我們洽談之結果有兩點：(一)由我
    岳母李千金提供土地之三分之二出租予甲○○之賜龍公司，(二)由乙○○承諾要求
    伊所屬之清潔隊員將垃圾車上可回收之垃圾載至賜龍公司賣予賜龍公司；乙○○
    承諾要求伊所屬清潔隊員將可回收垃圾運抵並賣予賜龍公司時，有向甲○○索取
    代價，當時乙○○先提出要求插乾股，但為甲○○所拒，甲○○為能使乙○○所
    屬清潔隊員運來可回收垃圾讓賜龍公司順利營運，便提出每月三萬元代價，請乙
    ○○幫忙，惟王某同時要求鄭某須拿出一半款項予我，作為仲介土地承租之酬謝
    金；於賜龍公司附近尚有數家公司承作垃圾資源回收工作，倘無乙○○約束要求
    伊所屬隊員將可回收垃圾運售予甲○○，則賜龍公司將因清潔隊員將可回收垃圾
    賣予其他公司而無法營運或損失慘重，因此甲○○必須每月給付乙○○一萬六千
    元，以求得公司營運順利」（見台南調查站卷第十五頁反面、第十六頁正反面）
    、「（前述乙○○承諾要求伊所屬清潔隊員將回收垃圾運抵並賣予『賜龍公司』
    時，有無向甲○○索取任何代價？）有的，當時乙○○先行提出要求於『賜龍公
    司』插乾股，惟為甲○○所拒，甲○○為使乙○○所屬清潔隊員運來可回收垃圾
    ，讓『賜龍公司』順利營運，便提出每月三萬元代價，請乙○○幫忙，惟王某同
    時要求鄭某須拿出一半款項予我，作為仲介土地承租之酬謝金。於『賜龍公司』
    開始營運之隔月，王某即將該三萬元提高為三萬二千元．．．」、「（何以甲○
    ○必須每月給付一萬六千元代價予乙○○？）由於『賜龍公司』附近尚有數家公
    司承作垃圾資源回收工作，倘無乙○○約束要求伊所屬隊員將可回收垃圾運售予
    甲○○，則『賜龍公司』將因清潔隊員將可回收垃圾賣予其他公司，而無法營運
    或損失慘重，因此甲○○必須每月給付乙○○一萬六千元之代價，以求得公司營
    運順利」（見台南調查站卷第十五、十六頁），然與上開事證不符，且甲○○按
    月交付之三萬二千元，其中一半一萬六千元分給陳宗正，何以係作為仲介土地承
    租之仲介金，另一半一萬六千元分給被告，則係被告要求所屬清潔車至甲○○開
    設之賜龍公司卸貨之代價？倘如陳宗正分得之一半一萬六千元，係作為仲介土地
    承租之仲介金，依社會習慣租賃之「仲介金」，焉有租約訂定後，逐月再給付之
    理，甲○○怎會支付至八十四年四月，亦與社會常情不合？縱使甲○○無法一次
    給付，乃分期每月給付一萬六千元，甲○○亦會一次簽發多張支票單獨支付陳宗
    正，不會與被告之一萬六千元合計一起，於每月簽發一張支票三萬二千元支票交
    付，是謂甲○○基於個人條件，以分期付款方式給付仲介費給陳宗正，亦核與社
    會習慣不相符？又如甲○○按月支付被告之一萬六千元，係被告要求所屬清潔車
    至甲○○開設之賜龍公司卸貨之代價，被告至愚亦不會收受甲○○簽發支票支付
    ，按依常理而言，社會上絕無以交付支票行賄之理？是陳宗正上開台南調查站供
    詞，不足採為被告不利之證據。甲○○上開於調查站、偵查中之指訴「每月致贈
    一萬六千元予被告，係作為被告要求所屬清潔車至甲○○開設之賜龍公司卸貨之
    代價」，亦與事實不符，要難作為被告不利之證據。
(四)被告自調查站迄偵查初訊時，雖未提及與甲○○間訂有轉租契約，始於八十四年
    七月二十日提出於同年四月十九日與甲○○補訂之土地租賃合約書為證（見偵查
    卷第一一九頁），被告亦不否認於本件案發後始訂約的（見本院上訴卷第二十四
    頁反面），而據證人王輝明證稱：「（乙○○向甲○○賜龍公司拿一萬五千元，
    是什麼錢？）這我知道，乙○○去調查站問後我去問他，本來他和陳宗正要做，
    但黃金山說他和二人不熟，又是公務員如何做，所以介紹甲○○來做，當時沒有
    寫契約書，後來契約書是我寫的，當時有多人在場。」「（為何會事後才補作契
    約書？）當初乙○○、陳宗正向李千金租土地之事我不在場，但他們租來開餐廳
    ，我聽乙○○過問李千金租地之事，且我也有去過」「（八十四年四月十九日之
契約書是你所寫？）是的，這地是陳宗正岳母的，因熟悉所以當時才沒有寫契約
    書，後來補寫，黃金山、陳宗正、李千金、乙○○他們也都有在場，我照他們的
    意思來寫的，當時因為大家都是自己人所以才沒寫，而租給賜龍是用口頭寫的。
    」「當初寫契約書，甲○○夫婦也都有承認是向乙○○、陳宗正他們租的。」（
    見本院上更一卷第七十九至八十頁、第八十二頁反面），並據甲○○、陳宗正、
    李千金均供承有轉租土地之情事在卷，既乙○○、陳宗正與甲○○口頭約定轉租
    ，租約即成立，而該轉租之書面契約，縱係被告於八十四年四月十四日經調查站
    約談後，始事後補訂，仍不影響轉租契約之效力，被告辯稱：『賜龍環保公司』
    所使用土地，乃其與陳宗正共同向李千金承租等語，應屬可信。另被告辯稱：該
    土地並自行出資填土，轉租予甲○○經營『賜龍環保公司』等語，亦據陳宗正證
    稱：「（該地是否為魚塭地，由乙○○填土多少錢？）是以五十萬元填平的。
    」「（乙○○供稱是他花錢把魚塭填平整地的，何意見？）是我們叫人填平後才
    租的，有付租金。」「（填平的錢是何人出的？）大家均有出的，我岳母、乙○
    ○均有出的。」（見本院上更二卷第一三八頁正反面），復為證人郭聰敏證稱：
    「八十三年時，我任城北里里長，李千金的這塊地在填土，陳宗正來我家泡茶，
    我問他這塊地填土作何用途，他說租來做餐廳，我要求入股，他說他和乙○○已
    合夥了，後來賜龍公司也在蓋了，我有問陳宗正說要做什麼，陳宗正說甲○○租
    來做古物商，我知道甲○○他較內行。」屬實（見本院上更一卷第一一三頁反面
    、第一一四頁），李千金於台南調查站供述：甲○○承租台南市安南區○○○段
    四二七－八號土地四百五十坪，原屬魚塭，係其花費五十萬元填土後，始出租予
    甲○○等詞（見偵查卷第十九至二十頁），則核與上開事證不符，且因李千金均
    委由其女婿陳宗正處理其事務，以其為民國十七年九月十五日生，距案發八十三
    年間，已屬六十七歲高齡之婦道人家，其不知填土費用之俗事，亦屬常情，自以
    幫其處理事務之陳宗正所述，較為真實，是李千金不同之供述，亦不足採為被告
    不利之佐證。
(五)又甲○○賜龍公司使用之系爭土地六個月後未續繳租金，為被告申請台南市安南
    區調解委員會調解，嗣為台南市政府發覺李千金違規轉租，予以收回時，甲○○
    曾向被告與陳宗正請求各一百萬元之補償，業據被告供述在卷，亦為甲○○所不
    爭，並經證人許銀貴證稱：「（乙○○、陳宗正共同向李千金承租之事，你知否
    ？）原先也不知道，是事後乙○○告訴我，我才知道，在調解會上甲○○、李千
    金也都有去，當時租金每月三萬元，改為每月每人各一萬六千元，如餐廳有租出
    去也每人各一半。」「（調解時甲○○有無承認土地是向乙○○租的？）有的。
    」（見本院上更一卷第八十二頁），證人即海山里里長吳欽郎證稱：「李千金土
    地是租給陳宗正、乙○○，這地本來是魚塭地，且是市有地，但他們都將地填平
    ，市府要收回，所以他們要請甲○○走，甲○○要補償，雙方談不攏，後來有來
    調解，我才了解這地是乙○○和陳宗正共同向李千金租的，．．」（見本院上更
    一卷第八十頁反面）、「（甲○○在承租六個月後即未繳租金，乙○○有去寄存
    證信函終止租約，是否有申請調解，且甲○○也答應按原先條件每月再給他們各
    一萬五千元？）甲○○要求二百萬元，乙○○、陳宗正各一百萬元，而乙○○氣
    他租金都沒給，為何還要補償給他。」（見本院上更一卷第八十一頁）、「（既
    然這樣，為何六個月之租金不向甲○○要？）他們要，但甲○○不要付，為何這
    六個月租金他們不向甲○○要，我就不知情。」（見本院上更一卷第八十一頁正
    反面）、「（甲○○的地是向何人承租？）地是李千金向市政府承租的，房屋是
    陳宗正與乙○○合蓋的，後來地和房子都租給甲○○，以後因市政府發現本來是
    魚塭地所以要求乙○○等回復，甲○○就要遷移，所以甲○○要求乙○○、陳宗
    正、李千金賠償四百萬元，這事是我去協調當場甲○○告訴我的，當時他們幾個
    當時人也都有在場，陳宗正的叔叔也在場。」、「（甲○○到底有無要求乙○○
    補償？）有，他要求陳宗正及乙○○各賠償二百萬元。」、「（乙○○有無同意
    賠償？）沒有，他表示以前有幾個月的租金沒有給，他不願賠。」（見本院上更
    三卷第六十八、六十九頁）；證人陳清隆證稱：「（賜龍公司廠房事你是否了解
    ？）八十六年十一月間．．當時協調時，甲○○和他太太說這地向乙○○、陳宗
    正租五年，結果只租了二年，且投資四、五百萬元，也不知道是市有地，市政府
    也要拆賜龍，且他做了沒多久，乙○○就叫環保局來監工、照片，是要給他死的
    ，他生意也不好了，我看他的意思是要乙○○賠他，我認為乙○○是要賠錢給他
    ，並委我協調，我找了甲○○多次都不在，八十七年一月四日有去找甲○○，他
    太太有承認租這地，我再質問他太太為何要到調查站告，他太太說乙○○要讓輝
    仔死，我輝仔要讓他沒命，這有錄音帶可以證明，後我有告訴乙○○如何化解此
    事，第二次乙○○、甲○○他們有到蘇裕夫國代處，我沒去，而和解金額有落差
    ，所以一直未談好」云云（見上更一卷第一一四至一一五頁），證人謝天乞證稱
    ：有帶黃金山、乙○○去找蘇裕夫，再打電話叫甲○○和他太太來（見本院上更
    一卷第一一五頁）明確，足徵，若甲○○經營之賜龍公司土地與被告無關，何以
    以後因市政府發覺李千金違規轉租，本來是魚塭地被填土要求回復，甲○○必須
    遷移時，甲○○會要求被告與陳宗正各賠償伊一百萬元之理，益證甲○○之賜龍
    公司租用該地，被告收取權利金尚非純然虛構，又被告與甲○○間既有上揭糾紛
    ，則告發人甲○○之指訴「每月致贈一萬六千元予被告，係作為被告要求所屬清
    潔車至其開設之賜龍公司卸貨之代價」，無非以使被告受刑事訴追為目的，其陳
    述有偏頗實不足為奇，而甲○○於調查站、偵查中此之指訴，既存有瑕疵，亦核
    與事實不符，詳如前述，則難作為被告論罪之依據。
(六)被告於八十三年間參選之里長選舉，經台南市安南區公所函示：「台南市第十五
    屆里長選舉：１領表日期：八十三年六月十一日至六月十八日。２登記日期：八
    十三年六月十四日至六月十八日。３抽籤日期：八十三年七月五日。４投票日期
    ：八十三年七月十六日。５就職日期：八十三年八月一日。」有台南市安南區公
    所九十一年三月二十六日南安民字第○九一○○○七一八二號函可參（見本院上
    更五卷第七十八頁），被告因參選里長，於八十三年七月五日候選人抽籤號並正
    式活動，在活動期間內必須請假，故被告於八十三年七月一日簽具報告請准予請
    假並指派代理人員，於同年月五日經同意請假並指派駐區稽查員黃三貴代理等情
    ，有該報告影本及選舉文宣各乙紙附卷足憑（見本院上訴卷第四十四、四十三頁
    ）。又被告隨之於同年月十六日當選里長，並於同年八月一日因就任里長而退休
    ，亦有台南市環境保護局八十三年七月二十六日南市環人字第○九五七九號、八
    十九年八月五日南市環行字第一七○三五號函影本附卷可稽（見本院上訴卷第四
    十五頁，本院上更三卷第四十一頁）。綜此以觀，被告於八十三年六月十八日完
    成里長候選人登記手續，隨即投入選舉，於八十三年七月一日簽具報告請假並請
    指派代理人，同月五日獲准指派黃三貴代理，必全力投入選舉，同月十六日當選
    里長，半個月後即同年八月一日退休離職就任里長，是被告在此一個月內名義上
    雖仍為第五區代理隊長，然前半個月請假參選里長，後半個月又因其當選里長，
    離職在即，事實上形同離職並未執行職務，此乃社會常情，況告發人甲○○與被
    告時有往來，對於上情及被告旋即離職就任里長，不再擔任第五區代理隊長，職
    務已由黃三貴代理，理應知之甚詳，雖至愚，焉有可能於八十三年七月中旬，明
    知被告即將於八月一日離職之時，還開立乙張面額一萬六千元，同年八月二十四
    日到期之支票乙紙予被告，以之作為被告要求所屬第五區隊清潔車於每日前往垃
    圾場傾倒垃圾前，先將可回收之垃圾販賣載至該公司販售之代價。況且嗣被告於
    同年八月一日離職後，甲○○仍按月支付被告一萬六千元至八十四年四月止，益
    徵甲○○所謂每月一萬六千元係作為被告要求所屬第五區隊清潔車於每日前往垃
    圾場傾倒垃圾前，先將可回收之垃圾販賣載至該公司販售之代價，顯與常理有悖
    。被告雖於台南縣調查站供稱：「我子鄭銘雄在第五區隊擔任班長，媳周素貞在
    該區隊當臨時工，我同居人陳月珠、侄女鄭彩燕、鄭素精、鄭彩珠亦均在第五區
    隊擔任清潔隊員」（見台南縣調查站卷第二十一頁），而被告當時已請假，事實
    上形同離職並未執行職務，第五區隊代理隊長職務已由黃三貴代理行使，亦無證
    據證明顯示被告仍有其職務之影響力，可能於第五區隊所屬清潔車收集垃圾後，
    要求在甲○○資源回收場停留之事，被告既無此項要求，其上開親屬亦無證據足
    以佐證有要求第五區隊所屬清潔車收集垃圾後，在甲○○資源回收場停留之情事
    ，被告辯稱：向甲○○所收取之一萬六千元，係支付被告轉讓土地之權利金，非
    屬其職務上之行為云云，則屬可採。
(七)本案發生之時台南市政府清潔隊清理垃圾並無作業規範，嗣於清潔隊長呂國竣於
    八十三年五月二十四日到職後（八十三年五月二十四日至八十六年四月十日，擔
    任環保局清潔隊長），始參照台北、台中之勤務須知，於八十四年六月二十八日
    公布實施「台南市環境保護局清潔隊員清潔勤務須知」，在此之前，則沒有文字
    上之規範，故在上揭勤務須知實施之前，並未規定清潔隊員清運垃圾時，不得私
    自收集資源垃圾出售，且「區隊長對於清潔車收集垃圾完畢後，對於清潔隊員將
    清潔車停靠民間垃圾回收場，出售資源垃圾不予阻止，並未違反規定，區隊長並
    無權利限制清潔隊員出售資源垃圾」，另「收集垃圾時清潔車之行走路線是由區
    隊長排定，至於收集垃圾後行走的路線就沒有規定，可以由垃圾清潔車視當時狀
    況行走」、「當時第五區隊的垃圾車，部分地區在收完垃圾後，前往垃圾場時甲
    ○○的資源回收場係必經之路」等情，業據證人呂國竣證述在卷（見本院上更三
    卷第一二六頁）。顯見被告於擔任清潔隊第五區代理隊長之時，因收集垃圾完後
    清潔車行走路線，由清潔隊司機視當時狀況行走，並無權利限制清潔隊員出售資
    源垃圾，亦即非被告職務所得監督之範圍。被告於台南縣調查站供稱：「在台南
    市安南區一帶有多家從事垃圾資源回收公司，清潔隊員可隨意將清潔車開至任何
    一家公司傾倒販賣」（見台南縣調查站卷第二十一頁），則無不妥，尚不足作為
    被告不利之佐證。至當時第五區隊的垃圾車會經過甲○○的資源回收場，乃是有
    部分區域必須經過，為證人呂國竣供述在卷（見本院上更三卷第一二六頁），尚
    非為被告所授意，況被告自八十三年七月一日簽請准假參選里長後，該清潔隊第
    五區代理隊長，業經環保局指派黃三貴代理，亦非為被告之職權範圍，是甲○○
    指訴「不要阻止（或要求）清潔車在甲○○資源回收場停留」之詞，仍非屬於被
    告職務所得監督之範圍。
(八)被告從未要求或阻止所屬第五區隊清潔車於每日前往垃圾場傾倒垃圾前，先將可
    回收之垃圾販賣載至該公司販售等情，已據該第五區隊清潔車司機鄭國雄（見一
    審卷第三十八頁正反面）、李瑞峰（見一審卷第三十九頁）、陳榮彬（見偵查卷
    第八十二頁反面）、李春生（見偵查卷第八十八頁反面）、班長唐水木（見偵查
    卷第八十三頁）、清潔隊員陳天來（見一審卷第二○六、二○七頁）、許旺朝（
    見一審卷七十七頁）、黃鄭彩燕（見一審卷第七十六頁正反面）等證述在卷，另
    復查無其他積極事證足資證明被告有要求或阻止所屬第五區隊清潔車於每日前往
    垃圾場傾倒垃圾前，先將可回收之垃圾販賣載至該公司販售之行為，故甲○○自
    無理由每月交付一萬六千元予被告，作為被告要求所屬第五區隊清潔車於每日前
    往垃圾場傾倒垃圾前，先將可回收之垃圾販賣載至該公司販售之代價之必要，況
    於八十三年七月中旬被告當選里長，將於八月一日離職，不再擔任第五區代理隊
    長時，已無法約束以前所屬第五區隊清潔車於每日前往垃圾場傾倒垃圾前，先將
    可回收之垃圾販賣載至該公司，還開立乙張面額一萬六千元，同年八月二十四日
    到期之支票乙紙予被告，甚且於被告於同年八月一日離職後，更明知被告無法約
    束以前所屬第五區隊清潔車於每日前往垃圾場傾倒垃圾前，先將可回收之垃圾販
    賣載至該公司，甲○○仍按月支付被告一萬六千元，至八十四年四月止，益徵甲
    ○○指訴每月一萬六千元係作為被告乙○○要求所屬第五區隊清潔車於每日前往
    垃圾場傾倒垃圾前，先將可回收之垃圾販賣載至該公司販售之代價，顯與常理有
    悖。縱嗣後兼任第五區隊代理區隊長蘇友通於偵查中證稱：「在往城西里垃圾場
    有三家垃圾估物商，據我觀察（勤務督導）發現他們停在『賜龍公司』較多」各
    等語（見偵查卷第三十七頁反面），亦不足以作為甲○○指訴「每月一萬六千元
    係作為被告乙○○要求所屬第五區隊清潔車於每日前往垃圾場傾倒垃圾前，先將
    可回收之垃圾販賣載至該公司販售之代價」之憑據。
(九)告發人甲○○會告發本件，據甲○○稱：「後來他們之垃圾車本有到我那賣廢棄
    物賣給我。變成隊裡面有公告垃圾車不准停在我那，我才向調查站、政風室報告
    檢舉。」（見偵查卷第三十二頁），並提出其與被告間於八十三年十二月一日上
    午九時五十分許電話談話錄音，譯文記載：「甲○○：郭聰敏說都是你在搞鬼？
    」、「乙○○：．．天良說，他是在搞『宗正』，順便牽連到你」、「甲○○：
    他要搞『宗正』，和我那有牽連？現在是連第五隊黑板一下子寫清潔車禁止進入
    濱海公路舊貨商處停留太久，一下子寫張單子夾在黑板，寫所有安南分隊車輛不
    可在（舊貨商）這裡逗留太久，問題一大堆，聽了就氣死人」、「乙○○：那你
    聽我說，．．」、「甲○○：我是說朋友在一起那麼久了，那天你告訴我太太說
    ，不必說拿那一萬六，就是沒拿，也會．．，大家都是老朋友了嘛」、「乙○○
    ：對！就是沒拿那錢，我也會護著你」等內容為證（見台南調查站卷第二十三頁
    ）。而被告於八十三年六月十八日完成里長候選人登記手續，隨即投入選舉，於
    八十三年七月一日簽具報告請假並請指派代理人，同月五日獲准指派黃三貴代理
    ，必全力投入選舉，同月十六日當選里長，半個月後即同年八月一日退休離職就
    任里長，是被告在八十三年七月此一個月內名義上雖仍為第五區代理隊長，然前
    半個月請假參選里長，後半個月又因其當選里長，離職在即，職務已由黃三貴代
    理，事實上形同離職並未執行職務，無證據可資證明甲○○於電話中所提及之「
    第五隊黑板一下子寫清潔車禁止進入濱海公路舊貨商處停留太久」「寫單子夾在
    黑板，寫所有安南分隊車輛不可在（舊貨商）這裡逗留太久」，係被告所為，亦
    無證據證明顯示被告仍有其職務之影響力，足以影響第五區隊所屬清潔車收集垃
    圾後，不要至甲○○資源回收場停留，至該電話中被告提及拿一萬六千元，本為
    被告於本件所不否認，而該一萬六千元，係甲○○支付被告轉讓土地之權利金，
    詳如前述，據被告供稱：「此通電話因甲○○懷疑我對他搞鬼，我很生氣，我土
    地租他怎可能搞鬼。」（見一審卷第一二五頁），是甲○○提出之上開電話談話
    錄音，仍不足作為被告不利之佐證。另第五區隊隊長蘇友通於偵查中證稱：「（
    為何一陣你們黑板上有寫禁止停在賜龍公司？）我接到我們大隊部他們指示，垃
    圾車不要在估物商那裡停留太久，．．」等語（見偵查卷第三十七頁反面），負
    責清潔隊監督之環保局清潔課長段昌麟證稱：「現在有內規規定由環保局回收，
    隊員不得私自回收販賣」（見本院上更三卷第七十頁），然此為被告離職後，環
    保局內部之措施，仍難足資為被告不利之犯罪證據。
五、綜上各情相互參酌，本件公訴人所憑唯一論據即告發人甲○○之指訴，既有上揭
    瑕疵，證人陳宗正先後證詞亦有出入，依前開判例，自難採為不利被告之依據。
    原審疏未詳查，遽認被告有前揭犯行，容有未洽，被告上訴意旨，執此指摘原判
    決不當，為有理由，自應由本院將原判決撤銷，另諭知被告無罪之判決。
六、據上論斷，應依刑事訴訟法第三百六十九條第一項前段、第三百六十四條、第三
    百零一條第一項，判決如主文。
本案經檢察官林炎昇到庭執行職務。
中  華  民  國      九十一      年        五        月        八        日
                                臺灣高等法院臺南分院刑事第一庭
                                    審判長法官  茆    臺    雲
                                          法官  李  文    福
                                          法官  蔡    長    林
右正本證明與原本無異。
如不服本判決，應於判決送達後十日內向本院提出上訴狀，其未敘述理由者並應於提
出上訴狀後十日內向本院補提理由書（應附繕本）。
                                    法院書記官  李    培    薇
中  華  民  國      九十一      年        五        月        九        日
